臺灣臺中地方法院刑事判決　　　　　　　99年度訴字第2811號
公　訴　人　臺灣臺中地方法院檢察署檢察官
被　　　告　田孟清
上列被告因偽造文書等案件，經檢察官提起公訴（99年度偵字第
16737 號），被告就被訴事實為有罪之陳述，經本院告知簡式審
判程之旨，並聽取當事人之意見後，本院合議庭裁定改以簡式審
判程序審理，判決如下：
    主  文
田孟清共同犯行使偽造公文書罪，處有期徒刑壹年捌月。偽造之
「臺灣法務部檢察署印」、「新竹地方法院檢察署」、「地方法
院檢察官黃瑞盛」公印文各壹枚，均沒收。
    犯罪事實及理由
一、犯罪事實：
    田孟清與真實姓名年籍不詳綽號「GUGGI 」、「少爺」、「
    小T 」之成年詐欺集團成員及其餘成年詐欺集團成員，共同
    意圖為自己不法之所有，基於僭行公務員職權、行使偽造公
    文書、詐欺取財之犯意聯絡（起訴書贅引基於行使偽造特種
    文書，漏引基於詐欺取財之犯意聯絡，應予更正），先由詐
    欺集團成員於不詳時、地，以不詳之方式，偽造「臺灣法務
    部檢察署印」、「新竹地方法院檢察署」、「地方法院檢察
    官黃瑞盛」公印文，再據以偽造「台灣省法務部檢察署行政
    單位」、「法務部執行假扣押處份命令」、「臺灣新竹地方
    法院檢察署刑事傳票」之公文書，並於民國99年4 月9 日13
    時許，輪流假冒警員、臺灣新竹地方法院檢察署人員，以電
    話向林鶯蘭佯稱其帳戶涉嫌詐欺及洗錢，須將財產交付監管
    云云，致林鶯蘭陷於錯誤，而於同日16時30分許，至郵局提
    領現金新臺幣（下同）141 萬3,000 元，依詐欺集團成員之
    指示，將上開現金攜至臺中市○區○○○路2 段與文林街口
    之文林公園。「GUGGI 」則駕駛車輛搭載田孟清、「少爺」
    及「小T 」前往，先由「小T 」至郵局監看林鶯蘭有無前往
    提款，再由田孟清在文林公園附近察看有無警車或可疑人物
    ，並觀看林鶯蘭是否前往該處，且於林鶯蘭到達後，打電話
    告知「GUGGI 」，再由「少爺」攜帶上開偽造之公文書，冒
    充公務員，將上開偽造之公文書交付予林鶯蘭而行使之，並
    向林鶯蘭收取現金141 萬3,000 元。田孟清並於詐騙得手後
    ，負責監看林鶯蘭有無反悔追逐「少爺」之情形。「少爺」
    上車後即將上開款項交給「GUGGI 」，「GUGGI 」再從款項
    中拿取1%即1 萬4000元左右給「少爺」，「少爺」則由該所
    得款項中交給田孟清及「小T 」各2000元，足生損害於法務
    部、臺灣新竹地方法院檢察署及林鶯蘭。嗣因林鶯蘭察覺受
    騙報警處理，經警在上開偽造之公文書上採得田孟清之指紋
    而查悉上情。
二、證據名稱：
    除增加被告於本院之自白外，餘均引用檢察官起訴書之記載
    （如附件）。
三、論罪科刑之理由：
  (一)按刑法第218 條第1 項所稱之公印，指表示公務機關或機關
    長官資格及其職務之印信，表示公署或公務員資格之印信而
    言，即俗稱大印與小官章（最高法院71年台上字第1831號、
    69年台上字第1676號、69年台上字第693 號判例意旨參照）
    。本案被告偽造之「臺灣法務部檢察署印」、「新竹地方法
    院檢察署」、「地方法院檢察官黃瑞盛」，係表彰公務機關
    或公務員資格之印信，自屬公印文無訛。
  (二)次按「刑法上偽造文書罪，係著重於保護公共信用之法益，
    即使該偽造文書所載名義製作人實無其人，而社會上一般人
    仍有誤信其為真正文書之危險，仍難阻卻犯罪之成立，況上
    訴人所偽造之機關現仍存在，其足生損害於該機關及被害人
    ，了無疑義」，最高法院54年台上字第1404號判例意旨可資
    參照；而刑法上所稱之「公文書」，係指公務員職務上製作
    之文書，與其上有無蓋有「公印」無涉，若由形式上觀察，
    文書之製作人為公務員，且文書之內容係就公務員職務上之
    事項所製作，即令該偽造之公文書上所載製作名義機關不存
    在，或該文書所載之內容並非該管公務員職務上所管轄，然
    社會上一般人既無法辨識，而有誤信為真正之危險，仍難謂
    非公文書。查本案告訴人林鶯蘭所提出偽造之「台灣省法務
    部檢察署行政單位」、「法務部執行假扣押處份命令」、「
    臺灣新竹地方法院檢察署刑事傳票」等文書3 紙（見警卷第
    11至13頁），形式上表明係法務部、臺灣新竹地方法院檢察
    署所出具之文書，且其內容又係關於刑事案件之偵辦情形，
    自有表彰該等公署公務員本於職務而製作之意，縱令我國政
    府機關並無「台灣省法務部檢察署行政單位」之編制，或該
    等文書所載之製作名義人係屬虛構，依前揭說明，上開文書
    仍屬公文書。
  (三)是核被告所為，係犯刑法第158 條第1 項之僭行公務員職權
    罪、同法第216 條行使第211 條之行使偽造公文書罪、同法
    第339 條第1 項之詐欺取財罪。被告與真實姓名年籍不詳綽
    號「GUGGI 」、「少爺」、「小T 」之成年詐欺集團成員及
    其餘成年詐欺集團成員間，就上開犯行有犯意聯絡及行為分
    擔，均為共同正犯。又被告偽造「臺灣法務部檢察署印」、
    「新竹地方法院檢察署」、「地方法院檢察官黃瑞盛」公印
    文之行為，係偽造「台灣省法務部檢察署行政單位」、「法
    務部執行假扣押處份命令」、「臺灣新竹地方法院檢察署刑
    事傳票」公文書之階段行為（觀諸卷內證據資料，並無證據
    足認被告或其他共犯有偽造上開公印之犯行，是本案自不能
    論被告尚犯有偽造公印罪）；被告偽造上開公文書後持以向
    告訴人林鶯蘭行使，其偽造之低度行為，為行使之高度行為
    所吸收，均不另論罪。被告一行為同時觸犯刑法第158 條第
    1 項之僭行公務員職權罪、第216 條行使第211 條之偽造公
    文書罪、第339 條第1 項之詐欺取財罪，為想像競合犯，應
    依刑法第55條前段規定，從一重之行使偽造公文書罪處斷。
  (四)爰審酌被告年僅24歲，年輕力壯，卻不思以正當途徑賺取錢
    財，竟加入詐欺集團，並分擔在交款地點附近觀察有無警車
    或可疑人物，及被害人是否已經出現等工作，殊值非難；且
    被告前於98年8 月間已因另案加入詐欺集團，經本院98年度
    易字第3452號判處拘役59日確定在案，猶不知記取教訓改過
    遷善，除為本件犯行外，另在臺北、板橋亦有相同之詐騙犯
    行（其中1 案業經臺灣臺北地方法院99年度訴字第1285號判
    處有期徒刑1 年6 月在案），足見其犯罪情節實屬嚴重，難
    予寬宥。另兼衡被告犯後已坦承犯行，態度尚可，其係居於
    聽命詐欺集團上手之下屬地位；暨其犯罪之手段、參與之程
    度、品行、被害人遭詐騙之金額達141 萬3000元、其事後已
    與被害人林鶯蘭在本院達成和解，同意賠償被害人全額損失
    （惟僅作成和解筆錄，實質上尚未為任何金錢之交付）、高
    職肄業之智識程度等一切情狀，量處如主文所示之刑。
  (五)偽造之「台灣省法務部檢察署行政單位」、「法務部執行假
    扣押處份命令」、「臺灣新竹地方法院檢察署刑事傳票」公
    文書共3 紙，已交付予告訴人，非屬被告或共犯所有之物，
    爰不予宣告沒收。然其上偽造之「臺灣法務部檢察署印」、
    「新竹地方法院檢察署」、「地方法院檢察官黃瑞盛」公印
    文共計3 枚，既係偽造之印文，不問屬於犯人與否，均應依
    刑法第219 條規定宣告沒收之。
  (六)保安處分係針對受處分人將來之危險性所為之處置，以達教
    化、治療之目的，為刑罰之補充制度，本於保安處分應受比
    例原則之規範，保安處分之宣告，應與行為人所為行為之嚴
    重性、行為人所表現之危險性及對於行為人未來行為之期待
    性相當。查被告前於98年8 月間固曾加入詐欺集團，惟其係
    擔任第一線電話詐騙人員，僅成功詐騙1 次，此有本院98年
    度易字第3452號判決影本在卷可參；其於本案則係擔任車手
    集團之把風工作，均非詐欺集團之核心人員。是本院認依被
    告之犯罪情節，對被告宣告適當且足以令其警惕之刑事處分
    ，已足對其產生矯正策勵之作用，本院因認尚無併予令其入
    勞動場所強制工作之必要。檢察官請求於刑之執行前，令被
    告入勞動場所強制工作，尚屬無必要，附此說明。
四、應適用之法條：
  (一)刑事訴訟法第273 條之1 第1 項、第299 條第1 項前段、第
    310 條之2 、第454 條第1 、2 項。
  (二)刑法第28條、第158 條第1 項、第211 條、第216 條、第33
    9 條第1 項、第55條、第219 條。
  (三)刑法施行法第1 條之1 。
五、本判決係依刑事訴訟法第310 條之2 、第454 條第1 項製作
    ，依法僅記載當事人欄、主文、犯罪事實、證據名稱以及應
    適用之法條，其中證據名稱部分，準用同法第454 條第2 項
    規定，逕引用起訴書之記載。
本案經檢察官葉芳如到庭執行職務。
中    華    民    國    100    年    4    月    29    日
                  刑事第六庭  法  官  黃佩韻
以上正本證明與原本無異。
如不服本判決，應於收受判決後10日內向本院提出上訴書狀，並
應敘述具體理由。其未敘述上訴理由者，應於上訴期間屆滿後20
日內向本院補提理由書（均須按他造當事人之人數附繕本）「切
勿逕送上級法院」。告訴人或被害人如對本判決不服者，應具備
理由請求檢察官上訴，其上訴期間之計算係以檢察官收受判決正
本之日期為準。
                              書記官  林柏名
中    華    民    國    100    年    4    月    29    日
附錄論罪科刑法條
中華民國刑法第158條第1項
冒充公務員而行使其職權者，處3 年以下有期徒刑、拘役或5百
元以下罰金。
中華民國刑法第211條
偽造、變造公文書，足以生損害於公眾或他人者，處1 年上7 年
以下有期徒刑。
中華民國刑法第216條
行使第210 條至第215 條之文書者，依偽造、變造文書或登載不
實事項或使登載不實事項之規定處斷。
中華民國刑法第339條
意圖為自己或第三人不法之所有，以詐術使人將本人或第三人之
物交付者，處5 年以下有期徒刑、拘役或科或併科1 千元以下罰
金。
以前項方法得財產上不法之利益或使第三人得之者，亦同。
前二項之未遂犯罰之。
附件：